ACORDAO-COMPLETO-2435648

ACÓRDÃO 11946/2020 ATA 38/2020 - SEGUNDA CÂMARA

VISTOS, relatados e discutidos estes autos de aposentadorias deferidas pelo Núcleo Estadual do Ministério da Saúde no Estado de Sergipe em favor de Analio Francisco dos Santos, Buita Maria Moura de Andrade, Dorcas de Almeida Ribeiro, Elizabeth de Albuquerque Cotrim e Geraldo Moreira Melo;
ACORDAM os Ministros do Tribunal de Contas da União, reunidos em Sessão da 2ª Câmara, nos termos do art. 71, III e IX, da Constituição de 1988, dos arts. 1º, V, 39, II, e 45 da Lei n.º 8.443, de 1992, e dos arts. 260, § 1º, e 262, § 2º, do RITCU, ante as razões expostas pelo Relator, em:
9.1. promover, por intermédio do órgão de origem, a exclusão do ato inicial de aposentadoria à Peça 7 sob o n.º 10802762-04-2015-000001-3 no Sisac ou e-Pessoal diante da insuperável inconsistência no fundamento legal adotado para a suposta concessão da aludida aposentadoria em favor de Geraldo Moreira Melo;
9.2. assinalar a ilegalidade dos atos iniciais de aposentadoria em favor de Analio Francisco dos Santos (à Peça 3 sob o n.º 10802762-04-2014-000015-0) , Buita Maria Moura de Andrade (à Peça 4 sob o n.º 10802762-04-2013-000014-0) , Dorcas de Almeida Ribeiro (à Peça 5 sob o n.º 10802762-04-2013-000037-9) e Elizabeth de Albuquerque Cotrim (à Peça 6 sob o n.º 10802762-04-2012-000060-0) , negando-lhes o respectivo registro;
9.3. dispensar o ressarcimento das quantias percebidas indevidamente, mas de boa-fé, em consonância com a Súmula nº 106 do TCU;
9.4. determinar que, no prazo de 15 (quinze) dias contados da ciência desta deliberação, o Núcleo Estadual do Ministério da Saúde no Estado de Sergipe adote as seguintes medidas:
9.4.1. faça cessar os pagamentos decorrentes dos atos ora considerados ilegais pelo item 9.2 deste Acórdão sob pena de responsabilidade solidária da autoridade administrativa omissa, nos termos do art. 71, IX, da Constituição de 1988 e do art. 262, caput, do RITCU;
9.4.2. dê ciência desta deliberação aos interessados, alertando-os de que o efeito suspensivo proveniente da eventual interposição de recurso junto ao TCU não os eximirá da devolução dos valores percebidos indevidamente após a notificação, diante do não provimento desse recurso, devendo encaminhar os comprovantes das correspondentes notificações ao TCU no prazo de 30 (trinta) dias;
9.4.3. encaminhe a este Tribunal, nos termos do art. 262, § 2º, do RITCU, os novos atos iniciais das aludidas aposentadorias apontadas no item 9.2 deste Acórdão, sem as ilegalidades indicadas nesta deliberação, para que sejam submetidos à apreciação pelo TCU, na forma do art. 260, caput, do RITCU;
9.4.4. encaminhe a este Tribunal o novo ato inicial de aposentadoria em favor de Geraldo Moreira Melo sem as inconsistências materiais indicadas nesta deliberação, dentro do prazo máximo de 60 (sessenta) dias contados da ciência da presente deliberação, para ser devidamente submetido à apreciação pelo TCU, na forma do art. 260, caput, do Regimento Interno do TCU;
9.5. enviar a cópia do presente Acórdão, com o Relatório e a Proposta de Deliberação, ao Núcleo Estadual do Ministério da Saúde no Estado de Sergipe, para ciência e efetivo cumprimento ao item 9.4 deste Acórdão; e
9.6. arquivar o presente processo, sem prejuízo de promover o monitoramento da determinação proferida pelo item 9.4 deste Acórdão, representando ao TCU, se necessário.

Aposentadorias deferidas pelo Núcleo Estadual do Ministério da Saúde no Estado de Sergipe em favor de Analio Francisco dos Santos, Buita Maria Moura de Andrade, Dorcas de Almeida Ribeiro, Elizabeth de Albuquerque Cotrim e Geraldo Moreira Melo.

Segunda Câmara

Núcleo Estadual do Ministério da Saúde no Estado de Sergipe.

3. Interessados: Analio Francisco dos Santos (CPF XXX.523.555-XX); Buita Maria Moura de Andrade (CPF XXX.878.895-XX); Dorcas de Almeida Ribeiro (CPF XXX.896.195-XX); Elizabeth de Albuquerque Cotrim (CPF XXX.396.804-XX); e Geraldo Moreira Melo (CPF XXX.234.607-XX).

13.1. Ministros presentes: Ana Arraes (Presidente), Augusto Nardes, Aroldo Cedraz e Raimundo Carreiro.
13.2. Ministros-Substitutos presentes: Marcos Bemquerer Costa e André Luís de Carvalho (Relator).

ANDRÉ DE CARVALHO

Trata-se de aposentadorias deferidas pelo Núcleo Estadual do Ministério da Saúde no Estado de Sergipe em favor de Analio Francisco dos Santos, Buita Maria Moura de Andrade, Dorcas de Almeida Ribeiro, Elizabeth de Albuquerque Cotrim e Geraldo Moreira Melo.
2.	Após a análise final do feito, a Auditora Federal Beatriz Furtado Pereira lançou o seu parecer conclusivo à Peça 9, com a anuência, por delegação de competência, do diretor da Sefip (Peça 10) , nos seguintes termos:
" (...) EXAME TÉCNICO
a) ato inicial de Analio Francisco dos Santos 
3. O servidor Analio Francisco dos Santos aposentou-se em 30/4/2014, no cargo de agente administrativo, com proventos integrais, com base no artigo 3º da Emenda Constitucional 47/2005. 
a.1) PCCS e DPNI 
4. O Controle Interno manifestou-se pela ilegalidade do ato, em razão da incorporação da rubrica 10289- DECISÃO JUDICIAL NÃO TRANSITADO EM JULGADO, que se destinava a incorporação gradual, até dezembro/2011, de DPNI (47,11%) , no valor de R$ 212,39.
5. Em consulta ao contracheque do inativo, constata-se que o servidor está recebendo duas rubricas judiciais: "10289 DECISAO JUDICIAL N TRAN JUG AP - R$ 212,39", referente à PCCS-VPNI-MP 341/06, e "10289 DECISAO JUDICIAL N TRAN JUG AP - R$ 293,66", referente a percentual econômico (peça 2, p. 1) . 
6. Quanto à rubrica referente ao PCCS-VPNI-MP 341/06, a MP 341/06 criou a parcela denominada diferença pessoal nominalmente identificada (DPNI) . O PCCS tem origem em decisão judicial que reconheceu o direito dos servidores dos extintos INPS, INAMPS e IAPAS aos reajustes legais, referentes aos meses de fevereiro a outubro de 1988, incidentes sobre a parcela denominada "adiantamento do PCCS", os quais, à época, teriam sido indevidamente suprimidos.
7. A Lei 8.460/1992 determinou que o PCCS, inicialmente concedido sob a forma de adiantamento, fosse incorporado em definitivo à remuneração ordinária dos servidores, a ser compensado quando do advento de um futuro plano de classificação de cargos e salários. Desta forma, a continuidade do pagamento da vantagem de forma destacada, tornou-se irregular por caracterizar pagamento em duplicidade.
8. Todavia, a Medida Provisória 146/2003 (convertida na Lei 10.855/2004) passou a admitir a continuidade da percepção do PCCS para todos aqueles que tinham a vantagem incluída em sua remuneração em rubrica específica, exceto os ocupantes dos cargos de Supervisor Médico Pericial, Auditor-Fiscal da Previdência Social e Procurador Federal, expressamente excluídos da esfera de incidência da referida lei.
9. Posteriormente, a Lei 11.355/2006, modificada pela MP  341/2006 (convertida na Lei 11.490/2007) , determinou que os valores alusivos ao PCCS fossem convertidos em diferença pessoal nominalmente identificada (DPNI) , conforme estabelecido no artigo 2º. 
10. A jurisprudência do TCU é pacífica para afirmar a necessidade de absorção dos valores pagos a título de DPNI pelos reajustes remuneratórios supervenientes, na forma determinada pela Lei 11.355/2006. Citam-se nesse sentido os Acórdão 3222/2017-TCU-Primeira Câmara (Ministro-Relator Walton Alencar Rodrigues) ; 4.775/2016, 661/2016, 5.153/2015, 4.779/2014, 3.557/2014, 1.403/2014, 6.526/2013 (todos da 1ª Câmara, de relatoria do Ministro Benjamin Zymler) ; e 10.676/2015-TCU-2ª Câmara (Ministro-Relator Vital do Rêgo) .
a.2) Percentual Econômico
11. Quanto a percentuais econômicos, o TCU tem por indevido o pagamento de percentuais relativos a planos econômicos, ainda que amparado por sentenças judiciais. Quanto a essa questão, é entendimento pacífico nesta Corte que essas parcelas não se incorporam indefinidamente aos vencimentos, pois têm natureza de antecipação salarial, sendo devidas somente até a reposição das perdas salariais havidas até então, o que ocorre na primeira data-base seguinte àquela que serviu de referência ao julgado. 
12. Assim, no que se refere ao pagamento de percentuais relativos a planos econômicos, a jurisprudência deste Tribunal, a exemplo do paradigmático Acórdão 2161/2005-TCU-Plenário, relatado pelo Ministro Walton Alencar Rodrigues, cristalizou-se no sentido de que: 
a) o pagamento destacado de vantagem decorrente de plano econômico deferida por sentença judicial não deve extrapolar a data-base seguinte à que serviu de referência ao julgado; 
b) vantagem decorrente de plano econômico não se incorpora à remuneração, a menos que orientação em sentido contrário esteja expressamente fixada na decisão judicial que a concedeu; 
c) quando a sentença judicial determinar expressamente incorporação de vantagem decorrente de plano econômico à remuneração, tal parcela deve ser paga sob forma de vantagem pessoal nominalmente identificada (valores, e não percentuais) , sujeita exclusivamente aos reajustes gerais do funcionalismo e sem incidência do respectivo percentual sobre qualquer outra parcela.
13. Nesse sentido, prospera a posição firmada por ocasião da prolação do Acórdão 1857/2003-TCU-Plenário (Relator: Ministro Adylson Motta) , de que, excetuada a hipótese de a decisão judicial haver expressamente definido que a parcela concedida deva ser paga mesmo após o subsequente reajuste salarial, deve prevalecer a justa Súmula 322 do TST, cabendo a este Tribunal de Contas considerar ilegal o ato concessório, determinando a sustação dos pagamentos indevidos.
14. A adoção de tal solução por parte do TCU constitui efetiva defesa da coisa julgada, pois estender o pagamento de parcelas antecipadas para além da data-base, sem expressa determinação judicial nesse sentido, seria extrapolar os limites do próprio julgado, consistindo em erro do gestor de pessoal na execução da ordem judicial.
15. No caso em exame, em que pese terem sido transformadas em VPNI, as rubricas judiciais no contracheque do Sr. Analio Francisco dos Santos não foram corretamente absorvidas, contrariando jurisprudência desta Corte de Contas proferida no Acórdão 2161/2005-TCU-Plenário, Ministro-Relator Walton Alencar Rodrigues (peça 2, p. 1) . Diante do exposto, verifica-se que o ato de aposentadoria em análise está ilegal.
16. Ressalta-se que o ato de aposentadoria do Sr. Analio Francisco dos Santos deu entrada no TCU em 9/11/2015, portanto, há menos de cinco anos, não sendo aplicável o procedimento de contraditório e ampla defesa determinado pelo Acórdão 587/2011-TCU-Plenário, Ministro-Relator Valmir Campelo. O prazo de cinco anos se expira em 9/11/2020.
b) ato inicial de Buita Maria Moura de Andrade
17. A servidora Buita Maria Moura de Andrade aposentou-se em 2/2/2012, no cargo de agente administrativo, com proventos integrais, com base no artigo 3º da Emenda Constitucional 47/2005.
18. O Controle Interno manifestou-se pela ilegalidade do ato, em razão do recebimento de decisão judicial (R$ 213,15) , que se destinava à incorporação gradual, até dezembro/2011, da parcela referente à DPNI.
19. Em consulta ao contracheque da inativa, constata-se que a servidora está recebendo duas rubricas judiciais: "10289 DECISAO JUDICIAL N TRAN JUG AP - R$ 213,15", referente à PCCS-VPNI-MP 341/06, e "10289 DECISAO JUDICIAL N TRAN JUG AP - R$ 294,71", referente a percentual econômico (peça 2, p. 2) . 
20. Em que pese terem sido transformadas em VPNI, as rubricas judiciais no contracheque da interessada não foram corretamente absorvidas, contrariando jurisprudência desta Corte de Contas proferida no Acórdão 2161/2005-TCU-Plenário, Ministro-Relator Walton Alencar Rodrigues. Diante do exposto, verifica-se que o ato de aposentadoria em análise está ilegal.
21. Ressalta-se que o ato de aposentadoria da Sra. Buita Maria Moura de Andrade deu entrada no TCU em 11/11/2015, portanto, há menos de cinco anos, não sendo aplicável o procedimento de contraditório e ampla defesa determinado pelo Acórdão 587/2011-TCU-Plenário, Ministro-Relator Valmir Campelo. O prazo de cinco anos se expira em 11/11/2020.
c) ato inicial de Dorcas de Almeida Ribeiro
22. A servidora Dorcas de Almeida Ribeiro aposentou-se em 11/10/2013, no cargo de médica, com proventos integrais, com base no artigo 3º da Emenda Constitucional 47/2005.
c.1) Tempo insalubre 
23. Consta no ato de aposentadoria a averbação de 1 ano, 1 mês e 22 dias de tempo insalubre. Em relação à contagem ponderada de tempo prestado em atividades consideradas de risco, perigosas ou insalubres, o TCU, nos termos do Acórdão 2008/2006-TCU-Plenário, de relatoria do Ministro Walton Alencar Rodrigues, em consonância com o posicionamento adotado pela Suprema Corte, passou a reconhecer essa possibilidade ao servidor que exerceu, como celetista, no serviço público, atividades dessa natureza no período anterior à vigência da Lei 8.112/1990. 
24. Para esse fim, este Tribunal tem aceitado a averbação realizada de ofício pelo órgão/entidade de origem quando se trata de cargo cujas atribuições, presume-se, envolvam risco para a higidez física do profissional, como, por exemplo, médico, odontólogo e enfermeiro. No entanto, para ocupantes de outros cargos, em especial aqueles de natureza eminentemente administrativa, é indispensável a apresentação de certidão emitida pelo INSS ou, alternativamente, de laudo oficial que efetivamente comprove a existência de risco à integridade física do servidor ou a presença de agentes nocivos à sua saúde no local de trabalho (e.g. Acórdão 911/2014-TCU-Plenário, de relatoria do Ministro Benjamin Zymler) .
25. No caso em exame, trata-se de aposentadoria concedida no cargo de médico, presumindo-se que a servidora estava sujeita a agentes nocivos à sua saúde no local de trabalho. Ademais, o tempo averbado é anterior à vigência da Lei 8.112/1990, conforme estabelecido no Acórdão 2008/2006-TCU-Plenário. Assim, não se vislumbra irregularidade quanto ao tempo insalubre.
c.2) PCCS, DPNI e plano econômico
26. O Controle Interno manifestou-se pela ilegalidade do ato, em razão do recebimento de decisão judicial (R$ 302,46) , que se destinava à incorporação gradual, até dezembro/2011, da parcela referente à DPNI.
27. Em consulta ao contracheque do inativo, constata-se que o servidor está recebendo duas rubricas judiciais: "10289 DECISAO JUDICIAL N TRAN JUG AP - R$ 302,46", referente à PCCS-VPNI-MP 341/06, e "10289 DECISAO JUDICIAL N TRAN JUG AP - R$ 418,21", referente a percentual econômico (peça 2, p. 2-3) . 
28. Em que pese terem sido transformadas em VPNI, as rubricas judiciais no contracheque da interessada não foram corretamente absorvidas, contrariando jurisprudência desta Corte de Contas proferida no Acórdão 2161/2005-TCU-Plenário, Ministro-Relator Walton Alencar Rodrigues. Diante do exposto, verifica-se que o ato de aposentadoria em análise está ilegal.
29. Ressalta-se que o ato de aposentadoria da Sra. Dorcas de Almeida Ribeiro deu entrada no TCU em 9/11/2015, portanto, há menos de cinco anos, não sendo aplicável o procedimento de contraditório e ampla defesa determinado pelo Acórdão 587/2011-TCU-Plenário, Ministro-Relator Valmir Campelo. O prazo de cinco anos se expira em 9/11/2020.
d) ato inicial de Elizabeth de Albuquerque Cotrim
30. A servidora Elizabeth de Albuquerque Cotrim aposentou-se em 1/5/2012, no cargo de médica, com proventos integrais, com base no artigo 3º da Emenda Constitucional 47/2005.
d.1) tempo insalubre
31. A interessada averbou 1 ano, 1 mês e 21 dias de tempo insalubre. A inativa exerceu cargo de médica, presumindo-se que estava sujeita a agentes nocivos à saúde. O tempo averbado atende às condições estabelecidas no Acórdão 2008/2006-TCU-Plenário, Ministro-Relator Walton Alencar Rodrigues.
d.2) PCCS, DPNI e plano econômico
32. O Controle Interno manifestou-se pela ilegalidade do ato, em razão do recebimento de decisão judicial (R$ 302,46) , que se destinava à incorporação gradual, até dezembro/2011, da parcela referente à DPNI.
33. Em consulta ao contracheque da inativa, constata-se que a servidora está recebendo duas rubricas judiciais: "10289 DECISAO JUDICIAL N TRAN JUG AP - R$ 302,46", referente à PCCS-VPNI-MP 341/06, e "10289 DECISAO JUDICIAL N TRAN JUG AP - R$ 418,21", referente a percentual econômico (peça 2, p. 3) . 
34. Em que pese terem sido transformadas em VPNI, as rubricas judiciais no contracheque da interessada não foram corretamente absorvidas, contrariando jurisprudência desta Corte de Contas proferida no Acórdão 2161/2005-TCU-Plenário, Ministro-Relator Walton Alencar Rodrigues. Diante do exposto, verifica-se que o ato de aposentadoria em análise está ilegal.
35. Ressalta-se que o ato de aposentadoria da Sra. Elizabeth de Albuquerque Cotrim deu entrada no TCU em 10/11/2015, portanto, há menos de cinco anos, não sendo aplicável o procedimento de contraditório e ampla defesa determinado pelo Acórdão 587/2011-TCU-Plenário, Ministro-Relator Valmir Campelo. O prazo de cinco anos se expira em 10/11/2020.
e) ato inicial de Geraldo Moreira Melo 
36. O servidor Geraldo Moreira Melo aposentou-se em 26/12/2014, no cargo de médico, com proventos integrais, com base no artigo 3º da Emenda Constitucional 47/2005.
e.1) Percentual econômico (URP) 
37. O Controle Interno manifestou-se pela ilegalidade do ato, em razão da incorporação de decisão judicial referente à URP (26,05%) , sem a devida absorção. 
38. Em consulta ao contracheque do inativo, constata-se que o servidor continua a receber a rubrica referente à URP (26,05%) no valor de R$ 438,28 (peça 2. p.4) . 
39. Em que pese ter sido transformada em VPNI, a rubrica judicial no contracheque do interessado não foi corretamente absorvida, contrariando jurisprudência desta Corte de Contas proferida no Acórdão 2161/2005-TCU-Plenário, Ministro-Relator Walton Alencar Rodrigues. Diante do exposto, verifica-se que o ato de aposentadoria em análise está ilegal.
40. No entanto, considerando que o ato ingressou nesta Corte de Contas em 18/8/2015, portanto, há mais de 5 anos, haja vista a decisão do STF no RE 636.553, caberá proposta para o sobrestamento do exame do mérito do ato de aposentadoria do Sr. Geraldo Moreira Melo. 
CONCLUSÃO
41. Em razão do exposto e tendo em vista as análises realizadas nos atos de concessão inicial de aposentadoria de Analio Francisco dos Santos, Buita Maria Moura de Andrade, Dorcas de Almeida Ribeiro e Elizabeth de Albuquerque Cotrim, esta Unidade Técnica considera que os atos em tela devem ser apreciados pela ilegalidade, pois, em que pese as rubricas judiciais terem sido transformadas em VPNI (PCCS e plano econômico) , não foram corretamente absorvidas, contrariando jurisprudência desta Corte de Contas.
42. Quanto ao ato de concessão inicial de aposentadoria de Geraldo Moreira Melo, considerando decisão do STF no RE 636.553, deverá ser proposto o sobrestamento do exame do mérito do ato, uma vez que deu entrada no TCU há mais de cinco anos e possui irregularidade quanto à incorporação de rubrica judicial relativa à URP (26,05%) , sem a devida absorção, contrariando jurisprudência desta Corte de Contas. 
43. Registre-se que a análise deste processo levou em conta os dispositivos da Resolução TCU 315/2020.
PROPOSTA DE ENCAMINHAMENTO
44. Ante o exposto, conforme o preceituado no artigo 71, inciso III, da Constituição Federal de 1.988; c/c os artigos. 1º, inciso V, e 39, inciso II, da Lei nº 8.443/1992, c/c os artigos 1º, inciso VIII, 260, §§ 1º e 2º, do Regimento Interno/TCU, e tomando por base as informações prestadas pelo órgão de controle interno e as verificações feitas pela unidade técnica, na forma prevista no artigo 260, caput, do referido Regimento, propõe-se: 
a) considerar sobrestado o exame do mérito do ato de concessão inicial de aposentadoria do Sr. Geraldo Moreira Melo (CPF XXX.234.607-XX) ;
b) considerar ilegais e negar o registro dos atos de concessão inicial de aposentadoria de Analio Francisco dos Santos (CPF XXX.523.555-XX) , Buita Maria Moura de Andrade (CPF XXX.878.895-XX) , Dorcas de Almeida Ribeiro (CPF XXX.896.195-XX) e Elizabeth de Albuquerque Cotrim (CPF XXX.396.804-XX) ;
c) dispensar o ressarcimento das quantias indevidamente recebidas de boa-fé, nos termos da Súmula TCU n. 106;
d) determinar ao Núcleo Estadual do Ministério da Saúde no Estado de Sergipe, com fundamento no inciso I do art. 4º da Resolução TCU 315/2020, que adote medidas para:
d.1) no prazo de quinze dias, fazer cessar os pagamentos decorrentes dos atos impugnados por esta Corte de Contas, sob pena de responsabilidade solidária da autoridade administrativa omissa, nos termos do art. 262 do Regimento Interno/TCU;
d.2) no prazo de trinta dias, emita novos atos, livre das irregularidades apontadas, e os submeta ao TCU pelo Sistema e-Pessoal, nos termos dos arts. 262, § 2º, do Regimento Interno desta Corte e 19, § 3º, da Instrução Normativa TCU 78/2008;
d.3) dar ciência, no prazo de 15 (quinze) dias, do inteiro teor desta deliberação aos interessados, alertando-os de que o efeito suspensivo proveniente da interposição de eventuais recursos junto ao TCU não os exime da devolução dos valores percebidos indevidamente após a respectiva notificação, caso esses não sejam providos; e
d.4) encaminhar ao Tribunal, no prazo de 30 (trinta) dias contados da ciência da decisão, documento apto a comprovar que os interessados tomaram conhecimento do acórdão."
3.	Enfim, por intermédio do Exmo. Sr. Procurador Sérgio Ricardo Costa Caribé, o MPTCU anuiu à aludida proposta da unidade técnica, tendo lançado o seu parecer à Peça 11 nos seguintes termos:
" (...) Trata-se da apreciação, para fins de registro, de cinco atos de aposentadoria emitidos pelo Núcleo Estadual do Ministério da Saúde no Estado de Sergipe. 
2. A Secretaria de Fiscalização de Pessoal (Sefip) , propõe a ilegalidade dos atos de Analio Francisco dos Santos, Buita Maria Moura de Andrade, Dorcas de Almeida Ribeiro e Elizabeth de Albuquerque Cotrim, em razão do pagamento de parcelas relativas ao PCCS e a Planos Econômicos, não absorvidas corretamente pelos aumentos concedidos às carreiras, conforme estabelecem as jurisprudências deste Tribunal.
3. Além disso, em observância à recente decisão do STF no RE 636.553/RS, propõe que seja sobrestada a análise do ato de Geraldo Moreira Melo, tendo em vista que, embora também possua parcela de planos econômicos não absorvida, o mesmo ingressou neste Tribunal há mais de cinco anos.
4. De fato, no que se refere ao PCCS, o art. 2º da Lei 11.355/2006 dispôs que o servidor que optasse por integrar a Carreira da Previdência, da Saúde e do Trabalho ou por perceber as vantagens dela decorrentes renunciaria às parcelas de valores incorporados à remuneração por decisão administrativa ou judicial, referentes ao adiantamento pecuniário de que trata o art. 8º da Lei 7.686/1988 (PCCS) , que vencessem após o início dos efeitos financeiros referidos no § 1º do art. 2º da mesma Lei. 
5. Ocorre que a absorção da referida parcela tem sido feita de forma incorreta pelas Unidades Jurisdicionadas, as quais têm aplicado na referida absorção um percentual de 47,11%, que por diversas vezes já foi considerado irregular por este Tribunal, haja vista que os aumentos de remuneração no período de absorção do PCCS resultam em um percentual superior, a exemplo dos acórdãos da 1ª Câmara 8.018/2013 e 1.108/2014, relatados pelo Ministro Walton Alencar Rodrigues; e 1.502/2015, relatado pelo Ministro Benjamin Zymler, cuja ementa deste último assim dispõe:
'APOSENTADORIA. INCLUSÃO INDEVIDA, NOS PROVENTOS, DE PARCELA ALUSIVA AO ADIANTAMENTO PECUNIÁRIO PREVISTO NA LEI 7.686/1988 (PCCS) , ENTÃO JÁ INTEGRADO AOS VENCIMENTOS ORDINÁRIOS DOS CARGOS DE ORIGEM DOS INTERESSADOS. NEGATIVA DE REGISTRO DOS ATOS. MONITORAMENTO. SUPERVENIÊNCIA DA LEI 11.355/2006, ADMITINDO A SUBSISTÊNCIA DA VANTAGEM ATÉ SUA EVENTUAL ABSORÇÃO POR NOVO PLANO DE CARREIRA. ERRO NA IMPLEMENTAÇÃO DA ESTRUTURA REMUNERATÓRIA ESTABELECIDA NAS LEIS 11.355/2006 E 11.784/2008, OCASIONANDO PAGAMENTOS A MAIOR AOS INATIVOS. COMPENSAÇÃO INCORRETA DO ADIANTAMENTO PECUNIÁRIO. DETERMINAÇÃO CORRETIVA. PEDIDO DE REEXAME. NÃO APRESENTAÇÃO DE ELEMENTOS BASTANTES PARA ALTERAR A DELIBERAÇÃO RECORRIDA. NÃO PROVIMENTO.'
6. Acerca das parcelas de Planos Econômicos, vale lembrar que por meio do Acórdão 2161/2005-TCU-Plenário, relatado pelo Ministro Walton Alencar Rodrigues, a jurisprudência deste Tribunal se pacificou no sentido de que tais parcelas devem ser absorvidas pelos aumentos concedidos às carreiras dos servidores. 
7. Tal entendimento fundamentou-se na jurisprudência do Supremo Tribunal Federal, segundo a qual os servidores públicos não têm direito a regime de vencimentos, de modo que a implantação de novos planos de carreira permite a absorção dos valores garantidos por sentenças judiciais, desde que não implique diminuição no total percebido pelo servidor, senão vejamos:
'É firme a jurisprudência do STF no sentido de que a garantia do direito adquirido não impede a modificação para o futuro do regime de vencimentos do servidor público. Assim, e desde que não implique diminuição no quantum percebido pelo servidor, é perfeitamente possível a modificação no critério de cálculo de sua remuneração. (RE 241.884/ES) '
8. Não obstante, em recente deliberação proferida nos autos do Recurso Extraordinário - RE 636.553/RS, o Supremo Tribunal Federal (STF) fixou novo entendimento acerca do prazo para a apreciação dos atos sujeitos a registro, com repercussão geral reconhecida, nos seguintes termos: 
'Em atenção aos princípios da segurança jurídica e da confiança legítima, os Tribunais de Contas estão sujeitos ao prazo de 5 anos para o julgamento da legalidade do ato de concessão inicial de aposentadoria, reforma ou pensão, a contar da chegada do processo à respectiva Corte de Contas.'
9. Dessa forma, entende-se que a apreciação de mérito do ato do servidor Geraldo Moreira Melo deve ser sobrestada, uma vez que o ingresso desse ato neste Tribunal ocorreu há mais de 5 anos e a deliberação proferida nos autos do RE 636.553/RS ainda poderá ser objeto de reforma ou modulação. 
10. Ante o exposto, este membro do Ministério Público de Contas, em consonância com a Unidade Técnica, entende que a análise do ato de José Belarmino de Oliveira deve ser sobrestada até que a decisão proferida nos autos do RE 636.553/RS se torne definitiva; e os demais atos constantes dos autos devem ser considerados ilegais e terem seus registros negados."
É o Relatório.

não há.

Procurador Sergio Ricardo Costa Caribé.

APOSENTADORIA. PAGAMENTO DE PARCELAS POR DECISÃO JUDICIAL. VANTAGENS COMO PLANO DE CARGOS, CARREIRAS E SALÁRIOS (PCCS) E COMO REPOSIÇÃO DE PERDAS EM FACE DE PLANOS ECONÔMICOS. AUSÊNCIA DA SUPERVENIENTE ABSORÇÃO PREVISTA EM LEI. ILEGALIDADE. NEGATIVA DE REGISTRO. INCONSISTÊNCIA NA FUNDAMENTAÇÃO LEGAL DE UM ATO INICIAL DE APOSENTADORIA. EXCLUSÃO DO REFERIDO ATO PARA A CORRETA EMISSÃO DE NOVO ATO. DETERMINAÇÕES.

APOSENTADORIA (APOS)

Secretaria de Fiscalização de Pessoal (Sefip).

Trata-se de aposentadorias deferidas pelo Núcleo Estadual do Ministério da Saúde no Estado de Sergipe sob as seguintes condições:
	Peça
	Beneficiário
	Data de Nascimento
	Tipo de Ato e de Aposentadoria
	Vigência
	Enviado ao TCU

	3
	Analio Francisco dos Santos
	12/12/1954
	Inicial por Aposentadoria Voluntária
	30/4/2014
	9/11/2015

	4
	Buita Maria Moura de Andrade
	19/5/1953
	Inicial por Aposentadoria Voluntária
	2/2/2012
	11/11/2015

	5
	Dorcas de Almeida Ribeiro
	9/12/1952
	Inicial por Aposentadoria Voluntária
	11/10/2013
	9/11/2015

	6
	Elizabeth de Albuquerque Cotrim
	25/11/1951
	Inicial por Aposentadoria Voluntária
	1º/5/2012
	10/11/2015

2.	Por outro ângulo, o Núcleo Estadual do Ministério da Saúde no Estado de Sergipe teria inadequadamente enviado, à Peça 7, o ato inicial de aposentadoria voluntária em favor de Geraldo Moreira Melo (nascimento em 15/1/1945) , tendo a vigência desse ato sido fixada a partir de 26/12/2014.
3.	Como visto, as referidas aposentadorias seriam voluntárias com os proventos integrais calculados pela última remuneração dos correspondentes cargos, nos termos do art. 3º da EC n.º 47, de 2005.
4.	A Sefip detectou, contudo, que a vantagem percebida a título de Plano de Cargos, Carreiras e Salários  (PCCS: 10289 DECISAO JUDICIAL N TRAN JUG AP) e a vantagem a título de reposição das perdas em face dos planos econômicos não teriam sido absorvidas pelas subsequentes modificações legais produzidas sobre a estrutura remuneratória das correspondentes carreiras em desacordo, assim, com a jurisprudência do TCU, a exemplo do Acórdão 2161/2005-TCU-Plenário.
5.	Por esse prisma, após a análise final do feito, a Sefip pugnou pela ilegalidade dos aludidos atos de aposentadoria, sem prejuízo de assinalar a suposta necessidade de sobrestamento da apreciação do ato inicial em prol de Geraldo Moreira Melo, tendo o MPTCU anuído a essa proposta.
6.	O TCU pode incorporar o parecer da Sefip a estas razões de decidir, sem prejuízo, no entanto, de pugnar pela exclusão do referido ato inicial em prol de Geraldo Moreira Melo no Sisac ou e-Pessoal.
7.	Ocorre que, em função da inexistência do "art. 40 parágrafo 18 da C.F/18" indicado como suposto fundamento legal para a concessão da aludida aposentadoria em prol de Geraldo Moreira Melo, o órgão de origem deve promover a nova apresentação do referido ato ao TCU a partir da efetiva correção dessa insuperável inconsistência material no Sisac ou e-Pessoal.
8.	Bem se vê, de todo modo, que as fichas financeiras em favor dos demais interessados indicariam a indevida percepção da vantagem como "10289 DECISÃO JUDICIAL N TRAN JUG" ante a pontual reposição das perdas em face dos planos econômicos sem a devida absorção pelas subsequentes modificações legais produzidas sobre a estrutura remuneratória das correspondentes carreiras, resultando na indevida majoração do valor dos proventos de aposentadoria dos aludidos interessados sob o valor de R$ 293,66, para Analio Francisco, de R$ 294,71, para Buita Maria, de R$ 418,21, para Dorcas de Almeida, e de R$ 418,21, para Elizabeth de Albuquerque.
9.	Por conseguinte, em sintonia com a jurisprudência do TCU, a exemplo dos Acórdãos 2.161/2005, 3.624/2013 e 3.092/2015, do Plenário, dos Acórdãos 159/2005, 437/2006, 3.775/2011, 2.278/2014 e 7.856/2014, da 1ª Câmara, e dos Acórdãos 438/2006, 3.218/2007, 4.731/2008, 308/2011, 2.062/2014 e 3.347/2015, da 2ª Câmara, o pagamento da aludida parcela deveria observar as seguintes regras: (i) não extrapolar a data-base (momento da revisão geral da remuneração da categoria) subsequente à usada como referência pelo respectivo julgado; (ii) não ser incorporada à remuneração, pois teria a natureza de antecipação salarial, com a exceção para a expressa determinação judicial no sentido da referida incorporação; e (iii) ser promovida sob a forma de VPNI (em valores fixos, e em não percentuais) diante, se for o caso, da expressa determinação judicial para a incorporação da vantagem, ficando essa VPNI sujeita exclusivamente aos reajustes gerais dos servidores públicos a partir da subtração das sucessivas incorporações decorrentes de novas estruturas remuneratórias criadas por lei até a integral absorção dessa vantagem.
10.	A determinação, pois, para a supressão do correspondente pagamento dessas parcelas não caracterizaria o eventual desrespeito à coisa julgada, já que configuraria a mera adequação dos vencimentos ou proventos em face da situação jurídica posterior, destacando, nesse ponto, que os fundamentos para a concessão do provimento jurisdicional teriam sido suprimidos pelas alterações legislativas subsequentes e, assim, pela sua inegável eficácia superveniente sobre a cláusula rebus sic stantibus inerente a todas as decisões judiciais, em consonância com a jurisprudência do TCU, a exemplo do Acórdão 2998/2013-TCU-Segunda Câmara, do Acórdão 6739/2010-TCU-Primeira Câmara, e do Acórdão 1857/2003-TCU-Plenário.
11.	Não fosse o bastante, a parcela percebida a título de PCCS também não teria sido gradualmente absorvida, durante o período de 2006 a 2011, para os servidores e inativos optantes pelo enquadramento nas carreiras da Previdência, da Saúde e do Trabalho criadas pela Lei n.º 11.355, de 2006, resultando na transformação dos referidos valores em DPNI, no exercício de 2011, e posteriormente em Diferença Individual (DI) , no exercício de 2014, de sorte que o correspondente valor devia estar zerado ante o reajuste ou o aumento remuneratório ocorrido durante o aludido período e, por isso, não mais deveria subsistir a DPNI, com a posterior transformação para DI, em favor de Analio Francisco dos Santos (R$ 212,39) , Buita Maria Moura de Andrade (R$ 213,15) , Dorcas de Almeida Ribeiro (R$ 302,46) e Elizabeth de Albuquerque Cotrim (R$ 302,46) .
12.	Diante, enfim, da entrada dessas apreciadas aposentadorias no TCU há menos de 5 anos, não seria necessária a prévia oitiva dos respectivos interessados, estando esse entendimento em plena consonância com a jurisprudência do STF (v.g.: MS-25.116 e MS-25.403) e com a exceção prevista na Súmula Vinculante nº 3 do STF, além de estar em sintonia com a jurisprudência do TCU (v.g.: Acórdão 587/2011-TCU-Plenário, entre outros) .
13.	O TCU deve assinalar a ilegalidade, portanto, dos correspondentes atos iniciais de aposentadoria em favor de Analio Francisco dos Santos, Buita Maria Moura de Andrade, Dorcas de Almeida Ribeiro e Elizabeth de Albuquerque Cotrim para lhes negar os respectivos registros, sem prejuízo, no entanto, de determinar a exclusão do ato inicial de aposentadoria em prol de Geraldo Moreira Melo no Sisac ou e-Pessoal, determinando que o órgão de origem promova a nova apresentação do referido ato ao TCU a partir da efetiva correção da suscitada inconsistência material.
Ante o exposto, pugno pela prolação do Acórdão ora submetido a este Colegiado.
TCU, Sala das Sessões, em tagDataSessao.
Ministro-Substituto ANDRÉ LUÍS DE CARVALHO 
Relator